ACORDAO-COMPLETO-2463412

ACÓRDÃO 5384/2021 ATA 9/2021 - PRIMEIRA CÂMARA

VISTOS, relatados e discutidos estes autos de embargos de declaração opostos pela Serviço Nacional de Aprendizagem do Transporte (Senat) contra o Acórdão 13918/2020-TCU-Primeira Câmara.
ACORDAM os ministros do Tribunal de Contas da União, reunidos em sessão da 1ª Câmara, diante das razões expostas pelo relator e com fundamento nos arts. 32, II, e 34 da Lei 8.443/1992, c/c o art. 287 do RI/TCU, em:
9.1. conhecer destes embargos de declaração, para, no mérito, negar-lhes provimento;
9.2. dar ciência desta deliberação ao embargante.

Embargos de declaração opostos contra o acórdão 13918/2020-TCU-1ª Câmara.

Primeira Câmara

Serviço Nacional de Aprendizagem do Transporte - Conselho Nacional.

3. Interessados/Responsáveis/Recorrentes:
3.1. Recorrente: Serviço Nacional de Aprendizagem do Transporte - Conselho Nacional (73.471.963/0001-47).

13.1. Ministros presentes: Walton Alencar Rodrigues (Presidente), Benjamin Zymler e Jorge Oliveira.
13.2. Ministro-Substituto convocado: Marcos Bemquerer Costa.
13.3. Ministros-Substitutos presentes: Augusto Sherman Cavalcanti e Weder de Oliveira (Relator).

ACORDAO-COMPLETO-2477626

Acórdão 9454/2021 - Primeira Câmara

WEDER DE OLIVEIRA

Ministro-Substituto Weder de Oliveira.

Reproduzo, a seguir, a íntegra dos embargos de declaração opostos pelo Serviço Nacional de Aprendizagem do Transporte (Senat) contra o Acórdão 13918/2020-TCU-Primeira Câmara, insertos à peça 62 dos presentes autos:
"SERVIÇO NACIONAL DE APRENDIZAGEM DO TRANSPORTE - SENAT, já qualificado nos autos do processo em epígrafe, vem, respeitosamente, à presença de Vossa Excelência, por meio dos procuradores subscritos, com fundamento no art. 34 da Lei nº 8.443, de 16 de julho de 1992, bem como no art. 287 do RITCU, opor o presente recurso de
EMBARGOS DE DECLARAÇÃO
em face do Acórdão nº 13.918/2020-1C, de 01/12/2020, pelas razões a seguir expostas:
I - Síntese dos principais eventos processuais.
Trata-se de representação instaurada a partir de determinação proferida nos autos das prestações de contas ordinárias anuais de 2015 - processos TC Processo 000.189/2017-0 (SEST) e TC Processo 000.190/2017-9 (SENAT) - objetivando averiguar a ocorrência de supostas irregularidades no âmbito do contrato entabulado entre o SEST SENAT e o escritório FERREIRA & CHAGAS ADVOGADOS, pelo valor de R$ 1.500.000,00, por inexigibilidade de licitação, cujo objeto era a prestação de serviços jurídicos, sobretudo quanto à proteção dos interesses da entidade na chamada Operação São Cristóvão, contendo os seguintes objetos: a) acompanhamento de Inquéritos Policiais e Medidas Cautelares; b) elaboração de minutas de novos estatutos sociais para as entidades; e c) consultoria jurídica para a criação de uma unidade de auditoria interna.
O Relatório de Inspeção do SENAT no TC Processo 000.190/2017-9 (peça 11 destes autos) , assim como o Relatório de Inspeção do SEST no TC Processo 000.189/2017-9 (peça 12) dividiu as supostas irregularidades em dois tópicos (item III.8) :
irregularidades na contratação (itens 105-153 do relatório) ; e
irregularidades na execução do contrato e pagamentos (itens 154-185) .
No que concerne ao primeiro tópico, foram descritas as seguintes impropriedades:
ausência de assinaturas no pedido dos serviços;
contrato firmado em data anterior ao pedido;
ausência de relação entre o objeto principal e determinados subitens do objeto;
não comprovação da caracterização da singularidade do objeto e da notória especialização;
ausência de demonstração, de forma clara, da inviabilidade de competição;
ausência de pesquisa de preços;
caracterização de serviços não específicos de advocacia;
previsão indevida de reembolso de despesas da contratada;
sobrepreço no valor do contrato.
Quanto ao segundo tópico, foram descritos os seguintes achados:
ausência de medição de serviços;
comprovação parcial da execução dos serviços.
Após apresentação de manifestação pelas EMBARGANTES (peça 30) , os autos retornaram à Unidade Técnica para instrução (peça 36) , que acabou por reiterar a análise contida no Relatório de Inspeção (peça 11) , também reproduzida na primeira instrução (peça 26) . Todos, de forma superficial, consignaram a ocorrência das irregularidades supra.
Com fulcro na instrução elaborada pela Unidade Técnica, foi prolatado o Acórdão 13918/2020-TCU-Primeira Câmara, ora embargado, determinando a adoção de 'adicionais medidas saneadoras com vistas à correta identificação dos responsáveis e extensão das responsabilidades pelas irregularidades verificadas no processo'.
Autorizou, outrossim, a 'realização de diligências e inspeções que se fizerem imprescindíveis, anteriormente à fase de chamamento dos responsáveis aos autos [...] submetendo, posteriormente, as propostas de audiência e de citação à aprovação do relator'.
Como fundamento para valorar de maneira negativa as supostas condutas dos responsáveis, o ilustre Relator suscitou o seguinte:
'19. O que a inspeção realizada pela então SecexPrevidência constatou foi o explícito e injustificado descumprimento do regulamento de licitações das entidades e das leis que lhes são subsidiárias: Sobre esse aspecto, cabem as seguintes ponderações:
Não há qualquer justificativa circunstanciada, ou mesmo justificativa singela, quanto à necessidade de contratação de serviços de advocacia para elaboração de minuta de novos estatutos sociais e 'assistência jurídica e orientativa para a criação de estrutura de auditoria interna'.
Não há qualquer informação acerca dos inquéritos e processos judiciais, qualquer exposição sobre a dimensão e complexidade do trabalho que seria efetuado, que não recebeu o mínimo detalhamento.
Não há a mínima explicação circunstanciada sobre a notória especialização do escritório que 'permita inferir que o seu trabalho é essencial e indiscutivelmente o mais adequado à plena satisfação do objeto do contrato', como estabelecem as normas anteriormente mencionadas.
Não foi realizada nem registrada qualquer avaliação da razoabilidade do preço a ser pago, ainda que de forma simplificada.
Não consta dos autos nem mesmo a proposta de preços do escritório contratado, com detalhamento dos serviços a serem prestados, prazos, e valores para cada um deles: minuta de estatuto, orientações sobre a auditoria interna, acompanhamento de inquéritos e processos judiciais.
As pessoas que assinaram o contrato em nome do Sest/Senat e em nome do escritório não estão identificadas (peça 15, p. 125) . A unidade instrutiva solicitou ao Sest/Senat a identificação de quem assinou o contato e, surpreendentemente, não obteve resposta. A auditora-chefe informou: 'esclarece-se que, pelas informações constantes do processo DEX 01056/2014 não é possível informar o responsável pela representação das entidades junto ao referido contrato, ou mesmo os responsáveis pela Comissão de Licitação do feito'.
Nos autos, há um formulário de solicitação apenas dos serviços de acompanhamento processual judicial, também sem assinatura, no valor de R$ 750.000,00, sem qualquer justificativa'.
Como se vê, o acórdão embargado não levou em consideração os fundamentos trazidos pelo EMBARGANTE em sua manifestação (peça 30) , sobretudo em relação à exposição das circunstâncias em que foi realizada a contratação do escritório, ocorrida num contexto de caos administrativo, com a deflagração da Operação São Cristóvão, quando funcionários do SEST e do SENAT haviam sido presos, afastados de seus cargos, computadores haviam sido apreendidos e as entidades se viram, de uma hora para outra, desorganizadas nas áreas de administração, contabilidade e assessoria jurídica, entre outras.
Em adição, deixou-se de considerar os precedentes invocados pelo EMBARGANTE, permitindo-se haver juízo de valor distinto se comparado a feitos semelhantes julgados por essa egrégia Corte de Contas, o que se dá em desrespeito ao princípio da isonomia e à jurisprudência do TCU.
Assim, a EMBARGANTE entende, com a devida vênia, que houve falhas incontornáveis na apreciação do processo, motivo pelo qual se impõe a oposição do presente recurso de Embargos de Declaração, com efeitos infringentes, para tornar insubsistente o Acórdão nº 13.918/2020 - TCU - 1C, nos termos que passa a expor:
II - Da tempestividade
Conforme a regra estabelecida pelo art. 287 do RITCU, o prazo para a oposição do recurso de Embargos de Declaração é de dez dias, contados de forma corrida por força do disposto no art. 183, I, d, e II, também do RITCU.
No presente caso, o Acórdão nº 13.918/2020-1C foi proferido em 01/12/2020. A notificação do EMBARGANTE, por sua vez, ocorreu por meio do Ofício nº 70455/2020-TCU/Seproc em 10/02/2021.
É, portanto, tempestiva a oposição destes Embargos de Declaração, se protocolizados até o dia 22/02/2021.
III - Das razões para a reforma do Acórdão embargado.
- Da omissão: desconsideração de todo o contexto fático que levou à contratação por inexigibilidade de licitação, sobretudo a deflagração da Operação São Cristóvão. Violação ao art. 22 da LINDB.
Como narrado, as circunstâncias no momento em que se deu a contratação do escritório de advocacia eram excepcionais. Havia um contexto de caos administrativo, com a deflagração da Operação São Cristóvão, que determinou a prisão de funcionários do SEST e SENAT, que foram imediatamente afastados de seus cargos, e as entidades se viram, de uma hora para outra, desorganizadas nas áreas de administração, contabilidade e assessoria jurídica, entre outras. O SEST e o SENAT estavam completamente acéfalos, desprovidos de Diretor-Executivo, Diretores de Departamentos e outros gestores.
Logo em seguida, cerca de outros 120 funcionários foram demitidos em razão de sindicâncias internas. Além disso, computadores, arquivos e centenas de documentos considerados essenciais à administração das entidades foram apreendidos no cumprimento de mandados judiciais.
Tais circunstâncias deveriam ter sido consideradas na análise feita pela unidade técnica, como determina o art. 22 da Lei de Introdução às Normas do Direito Brasileiro (LINDB) , a exemplo do que fez o TCU ao proferir o seguinte acórdão:
Acórdão 12533/2019-TCU-Segunda Câmara. Tomada de Contas Especial.
Relatora Ministra ANA ARRAES
VOTO Excerto
'22. Tenho me orientado, neste e nos demais processos submetidos à minha relatoria, pelo disposto no art. 22 da Lei de Introdução às Normas do Direito Brasileiro1 (LINDB) , quando aplicável, segundo o qual cabe ao intérprete, entre outras medidas, ponderar as reais dificuldades do gestor e as circunstâncias práticas que tenham direcionado a sua atuação, bem como avaliar a existência de fatos agravantes ou atenuantes e de seus antecedentes, caso existentes'.
No entanto, o acórdão embargado nada tratou acerca do tema. Na verdade, se limitou a reproduzir trechos da instrução (peça 36, parágrafos 71-80) desconsiderando todas as dificuldades enfrentadas pelo gestor. Ao tratar deste tópico, simplesmente remeteu o exame do assunto para o momento da citação em uma sugerida conversão do processo em tomada de contas especial, in verbis:
'80. [...] Dessa forma, o momento oportuno para aprofundar a análise das reais dificuldades dos gestores e das circunstâncias práticas que tenham direcionado a sua atuação, bem como da existência de fatos agravantes ou atenuantes e de seus antecedentes, caso existentes, se dará por ocasião do exame das respostas que vierem a ser apresentadas às citações e audiências dos responsáveis. Nessas respostas, os gestores terão a oportunidade de prestar informações mais detalhadas e específicas, possibilitando explicitar como as dificuldades e circunstâncias práticas condicionaram sua atuação de modo a ensejar cada uma das ocorrências em tela'.
Vejamos que, para além de apontar uma possível análise das dificuldades do gestor em um momento de 'dosimetria' de sua responsabilização, nada foi tratado acerca da real dificuldade da contratação.
O art. 22 da LINDB[footnoteRef:2] não trata apenas de um poder-cautela de averiguação do quão fácil ou difícil foi a decisão do gestor. Os órgãos de controle devem, também, avaliar se havia outra decisão possível. Quer dizer, era possível praticar alguma conduta diversa? [2:  Art. 22. Na interpretação de normas sobre gestão pública, serão considerados os obstáculos e as dificuldades reais do gestor e as exigências das políticas públicas a seu cargo, sem prejuízo dos direitos dos administrados] 
Ora, é evidente que não! Não havia nenhuma outra forma de minimizar os danos causados pela deflagração da operação policial para além do que foi feito, tudo com o fim de recuperar computadores e, principalmente, o acervo documental da entidade. E, no que tange aos funcionários, apenas conhecendo o inteiro teor das investigações seria possível manter a contratação ou exonerar eventuais envolvidos com os ilícitos.
É natural e até recomendável que, nesse cenário aqui descrito, qualquer gestor busque a contratação de um escritório de advocacia confiável e reconhecido, que possa minimizar os efeitos críticos da crise institucional gerada nas entidades.
Todo esse contexto, no entanto, não foi considerado pelo acórdão embargado, muito embora tenha sido objeto da manifestação da EMBARGANTE (peça 30) , motivo pelo qual é necessária a integração do decisum também para que, conhecendo as reais dificuldades do gestor, seja verificada a lisura e integral regularidade do processo de contratação por inexigibilidade de licitação em testilha.
- Da contradição: o acórdão peca por exigir a utilização de orçamentos detalhados em planilhas quando tais elementos são inaplicáveis às hipóteses de inexigibilidade de licitação. Inteligência do art. 26 da Lei nº 8.666/93.
Ao longo do Relatório (peça 11) elaborado pela Unidade Técnica e reproduzido pelo Relator, há referências à ausência de pesquisa de mercado, bem como a uma suposta incompatibilidade do serviço com o preço de mercado, comparado, frise-se, com a tabela de honorários da OAB/DF.
Para melhor compreensão, reproduz-se trecho do Voto do Eminente Relator:
'Convém destacar, também, o excerto do relatório de inspeção da SecexPrevidência, o qual sintetiza com objetividade a situação ora analisada (peça 11, p. 119) :
'119. Observou-se, portanto que, nos autos do processo de contratação, não consta a devida caracterização da singularidade do objeto e da notória especialização do contratado que justificasse a contratação de serviços advocatícios com base na inexigibilidade de licitação. Não existem os elementos necessários à comprovação do tipo de contratação. Não foi demonstrada, de forma clara, a inviabilidade de competição. Não há qualquer justificativa para a escolha do respectivo escritório de advocacia. Não consta pesquisa de preços no sentido de proporcionar transparência na escolha do escritório. Portanto, não consta nos autos evidências necessárias para comprovar de forma cabal a legalidade do procedimento adotado pelo Sest e pelo Senat ou o preço que foi estipulado para a execução dos serviços.
A jurisprudência do TCU sobre esse tema é de que as justificativas para a inexigibilidade e dispensa de licitação devem estar circunstancialmente motivadas, com a clara demonstração de ser a opção escolhida, em termos técnicos e econômicos, a mais vantajosa para a administração.
Seria possível a contratação de escritório de advocacia precedida de inexigibilidade de licitação, no entanto, se os requisitos legais fossem atendidos. A contratação direta seria plausível mesmo nos casos de pluralidade de especialistas no assunto. A decisão de contratar e a escolha do contratado insere-se na gama de discricionariedade do gestor, todavia alguns pré-requisitos devem ser obedecidos. O preço deveria estar compatível com o mercado, além da justificativa da respectiva escolha, dentre os diversos profissionais ou empresas aptas para a contratação, o que não foi demonstrado minimamente.' (grifei) 
Como bem salientou a unidade instrutiva, a ausência de justificativa circunstanciada do preço, bem como a falta de detalhamento dos serviços a serem prestados com os respectivos valores, contraria, ainda, a essência da jurisprudência desta Corte de Contas, a exemplo do Acórdão 3289/2014-TCU-Plenário (Jurisprudência Selecionada do Tribunal de Contas da União) :
'É dever do gestor, mesmo nas contratações diretas por inexigibilidade de licitação, elaborar orçamento detalhado em planilhas que expressem a composição de todos os custos unitários do objeto a ser contratado, pois se trata de documento indispensável à avaliação dos preços propostos (art. 7º, § 2º, inciso II, e § 9º, c/c o art. 26, inciso III, da Lei 8.666/1993) .'
No caso sob exame, o Sest e o Senat não procederam à avaliação de preços no mercado, nem apresentaram justificativa circunstanciada de preço, de modo que fosse cumprido o art. 11, caput, dos Regulamentos de Licitações e Contratos das entidades. Também não constou do pedido de aquisição dos serviços ou do contrato firmado o detalhamento dos serviços a serem prestados com os respectivos valores'.
Em seguida, o Voto do Relator menciona o Acórdão 3289/2014-TCU-Plenário que determinara a elaboração de 'orçamento detalhado em planilhas', mencionando-se o art. 7º, § 2º, inciso II, e § 9º, c/c o art. 26, inciso III, da Lei 8.666/1993.
Para a perfeita compreensão da matéria, vejamos o que dizem os citados dispositivos:
'Art. 7º As licitações para a execução de obras e para a prestação de serviços obedecerão ao disposto neste artigo e, em particular, à seguinte sequência: [...]
§ 2º As obras e os serviços somente poderão ser licitados quando: [...]
II - existir orçamento detalhado em planilhas que expressem a composição de todos os seus custos unitários; [...]'
'Art. 26. As dispensas previstas nos §§ 2º e 4º do art. 17 e no inciso III e seguintes do art. 24, as situações de inexigibilidade referidas no art. 25, necessariamente justificadas, e o retardamento previsto no final do parágrafo único do art. 8º desta Lei deverão ser comunicados, dentro de 3 (três) dias, à autoridade superior, para ratificação e publicação na imprensa oficial, no prazo de 5 (cinco) dias, como condição para a eficácia dos atos.
Parágrafo único. O processo de dispensa, de inexigibilidade ou de retardamento, previsto neste artigo, será instruído, no que couber, com os seguintes elementos: [...]
I- caracterização da situação emergencial, calamitosa ou de grave e iminente risco à segurança pública que justifique a dispensa, quando for o caso;
II- razão da escolha do fornecedor ou executante;
III - justificativa do preço'.
Vejamos que a Lei Nacional de Licitações impõe critérios diversos entre licitações regulares e compras por inexigibilidade de licitação de modo que os aplicáveis à primeira hipótese se aplicam à segunda somente naquilo que couber.
Portanto, ao contrário do que apontou o Voto Condutor, a lei não estabelece a obrigatoriedade de se realizar pesquisa de preços, nem de elaborar planilha com o detalhamento dos diversos itens de serviço que serão contratados quando se tratar de hipótese de inexigibilidade de licitação, tal como no caso em apreço.
Este Egrégio Tribunal de Contas, aliás, ao julgar processos que tratam de dispensa e/ou inexigibilidade de licitação na contratação de escritórios de advocacia, reiteradamente tem se pronunciado no sentido de ser necessária apenas a demonstração dos seguintes requisitos: (i) serviço técnico especializado; (ii) natureza singular do serviço; e (iii) notória especialização do contratado.
Veja-se, por oportuno, o quanto decidido por meio do Acórdão 2761/2020-TCU-Plenário. O processo nº Processo 026.915/2020-0 tinha objeto muitíssimo similar ao do presente, qual seja, a contratação de escritório de advocacia mediante inexigibilidade de licitação.
A Unidade Jurisdicionada, na ocasião, esclareceu estarem cumpridos os requisitos da contratação direta tão-somente por apresentar os preços cobrados por processo - ipsis litteris 'R$ 100.000,00 (cem mil reais) e R$ 80.000,00 (oitenta mil reais) por ação penal, como assistente da acusação e como interessada respectivamente' - e por apresentar o currículo de apenas um dos sócios da Sociedade de advogados contratada.
Esses fundamentos foram acolhidos pelo Plenário desse egrégio TCU, que julgou improcedente aquela Representação, consignando o seguinte, em síntese:
Acórdão 2761/2020-TCU-Plenário. Representação.
Relator Ministro Raimundo Carreiro
VOTO Excerto
'8.	Quanto ao mérito, verifico que a representação, de fato, afigura-se improcedente na medida em que restou comprovado que a contratação do escritório Dotti & Advogados Associados (OAB/PR 363, CNPJ 01.791.711/0001-94) , mediante inexigibilidade, cumpriu os requisitos previstos no inciso II do art. 30 da Lei 13.303/2016 (Estatuto Jurídico das Estatais) , quais sejam:
i) serviço técnico especializado;
ii) natureza singular do serviço; e
iii) notória especialização do contratado.
9.	Consigno, primeiramente, que a defesa de causas judiciais consiste em serviço técnico especializado por força da alínea 'e' do inciso II do art. 30 da Lei 13.303/2016, in verbis:
'Art. 30. A contratação direta será feita quando houver inviabilidade de competição, em especial na hipótese de:
II - contratação dos seguintes serviços técnicos especializados, com profissionais ou empresas de notória especialização, vedada a inexigibilidade para serviços de publicidade e divulgação:
e) patrocínio ou defesa de causas judiciais ou administrativas;'
10.	Semelhantemente, a natureza singular do serviço objeto do Contrato 6000.0095006.15.2 está configurada, conforme aduzido pela Selog, na 'complexidade de atuação em causas extensas, de ritos distintos e sob demandas de repercussão e as relevâncias institucional e econômica'.
11.	No que se refere à notória especialização do contratado, impende ressaltar que o currículo do advogado René Ariel Dotti foi objeto de estudo do Parecer Jurídico JGD/4440/2014, com base no qual a Petrobras concluiu caracterizado o referido requisito.
12.	Deste modo, presentes os requisitos caracterizadores da especialidade e singularidade do serviço e da notória especialização do contratado (inciso II do art. 30 da Lei 13.303/2016) , admite-se, a juízo discricionário da estatal, a contratação direta de escritório de advocacia.
13.	Improcedente, portanto, a representação'.
Como se vê, nesse recente julgamento não houve qualquer menção às minuciosas exigências impostas pelo Acórdão embargado, mas tão-somente aos requisitos da contratação direta, considerados cumpridos pelo Plenário desse egrégio Tribunal. Sequer questionou-se a diferença entre os valores do contrato e os previstos na Tabela Referencial de Honorários da OAB local.
Se tais exigências foram consideradas desnecessárias naquele processo, não poderia essa colenda Câmara, ao arrepio da Jurisprudência do Plenário do Tribunal, fazer tais imposições a entidade igualmente sujeita ao controle externo da Corte.
Nesse sentido, insta salientar ter a EMBARGANTE cumprido os mesmíssimos requisitos no presente processo, quais sejam, (i) serviço técnico especializado; (ii) natureza singular do serviço; e (iii) notória especialização do contratado, como disposto no art. 25 da Lei nº 8.666/1993.
Destaque-se que os valores cobrados por processo em que a entidade é parte no contrato em testilha são próximos dos valores questionados no TC nº Processo 026.915/2020-0. Além disso, de maneira similar, a justificativa da notória especialização também foi dada tão-somente mediante apresentação dos currículos dos advogados integrantes da banca.
Não se mostra razoável exigir somente no presente processo que a autoridade promova justificativa circunstanciada quanto à necessidade de contratação de serviços de advocacia para acompanhamento dos inquéritos e processos judiciais, ou quanto à dimensão e complexidade do trabalho que seria efetuado. Tampouco há se falar em necessidade de explicação circunstanciada sobre a notória especialização do escritório contratado.
O custo e o tempo exigidos para esse trabalho afrontariam, ademais, o princípio da eficiência e tornariam letra morta a hipótese de inexigibilidade de licitação especificamente no período em que se encarava a deflagração da Operação São Cristóvão, como narrado.
Merece reparo o acórdão embargado, portanto, para que sejam suprimidas quaisquer interpretações tendentes a impor às EMBARGANTES exigências no caso de inexigibilidade de licitação presente, de maneira não condizente com o que vem decidindo o plenário desse egrégio TCU em casos similares.
IV - Conclusão e Pedidos.
Pelo exposto, requer-se sejam os presentes Embargos de Declaração conhecidos e, no mérito, acolhidos, com efeitos infringentes, para tornar integralmente insubsistente o Acórdão nº 13.918/2020-TCU-1C, julgando-se improcedente a Representação em apreço, sem que haja a determinação de novas diligências ou de instauração de Tomada de Contas Especial".
É o relatório.

8.1. Abel Batista de Santana Filho (OAB/DF 59.828) e outros, representando Serviço Nacional de Aprendizagem do Transporte - Conselho Nacional.  
8.2. Adriane Cristine Cabral Magalhães (OAB/AM 5373), representando Ordem dos Advogados do Brasil - Conselho Federal.

Não atuou.

REPRESENTAÇÃO. EMBARGOS DE DECLARAÇÃO. ALEGAÇÃO DA EXISTÊNCIA DE OMISSÃO E DE CONTRADIÇÃO. CONHECIMENTO. NÃO VERIFICAÇÃO DOS VÍCIOS ALEGADOS. REJEIÇÃO.

REPRESENTAÇÃO (REPR)

Secretaria de Controle Externo do Desenvolvimento Econômico (SecexDesenvolvimento).

Cuidam os autos de representação autuada em cumprimento à determinação contida nos despachos insertos às peças 1 e 10, referentes às propostas formuladas pela então Secretaria de Controle Externo da Previdência, do Trabalho e da Assistência Social (SecexPrevidência) nos processos de prestação de contas ordinárias do Serviço Nacional de Aprendizagem do Transporte (Senat) e do Serviço Social do Transporte (Sest) , relativas ao exercício de 2015 (TCs Processo 000.190/2017-9 e Processo 000.189/2017-0, respectivamente) . 
2.	Ao examinar as prestações de contas anuais do Sest e do Senat, exercício 2015, a SecexPrevidência constatou a existência de indícios de irregularidades na contratação de serviços advocatícios do escritório Ferreira & Chagas Advogados, pelas referidas entidades, por inexigibilidade de licitação. 
3.	Por meio do Acórdão 13918/2020-TCU-Primeira Câmara, este Tribunal deliberou o que se segue:
"VISTOS, relatados e discutidos estes autos de representação, em processo apartado, instaurada em decorrência da constatação, nos processos de prestação de contas ordinárias do Serviço Nacional de Aprendizagem do Transporte (Senat) e do Serviço Social do Transporte (Sest) , relativas ao exercício de 2015 (TCs Processo 000.190/2017-9 e Processo 000.189/2017-0, respectivamente) de indícios de irregularidade na contratação, em 5/11/2014, de serviços advocatícios, por inexigibilidade de licitação, do escritório Ferreira & Chagas Advogados.
ACORDAM os ministros do Tribunal de Contas da União, reunidos em sessão da 1ª Câmara, ante as razões expostas pelo relator, em:
9.1. conhecer da presente representação, satisfeitos os requisitos de admissibilidade previstos nos arts. 235 e 237, VI, do Regimento Interno deste Tribunal, para, no mérito, considerá-la procedente; 
9.2. ordenar a conversão da presente representação em tomada de contas especial, com fundamento no art. 47 da Lei 8.443/1992 c/c art. 252 do RI/TCU, devendo, nos termos do art. 41 da Resolução TCU 259/2014, ser autuado processo específico para esse fim, ao qual será apensado o processo em exame;
9.3. ordenar a audiência dos responsáveis pelas irregularidades relacionadas a seguir, verificadas no processo licitatório DEX 01056/14, autuado em 6/11/2014, que tratou da contratação, por inexigibilidade de licitação, do escritório de advocacia Ferreira & Chagas Advogados (CNPJ 04.032.380/0001-05) :
9.3.1. inexistência de assinaturas em pedido de serviços constante dos autos;
9.3.2.  contrato firmado em data anterior ao pedido (o contrato foi celebrado em 5/11/2014 e o processo foi autuado em 6/11/2014) ;
9.3.3. inexistência de justificativas circunstanciadas para a contratação de cada um dos serviços descritos no contrato (prestação de serviços jurídicos para atuação e acompanhamento de processos criminais, elaboração de minutas de novos estatutos sociais e assistência jurídica e orientativa para a criação de estrutura de auditoria interna) ;
9.3.4. inexistência de proposta de preço formulada pelo referido escritório;
9.3.5. inexistência de avaliação do preço estabelecido no contrato quanto à compatibilidade com o mercado ou razoabilidade em função do que seria contratado, em afronta ao art. 11 do Regulamento de Licitações de Contratos do Serviço Nacional de Aprendizagem do Transporte (Senat) e do Serviço Social do Transporte (Sest) ;
9.3.6. inexistência de demonstração circunstanciada da notória especialização do contratado, assim entendido nos termos do inciso II do artigo 10 do Regulamento ('aquele cujo conceito no campo de sua especialidade, decorrente de desempenho anterior, estudos, experiências, publicações, organização, aparelhamento, equipe técnica ou outros requisitos relacionados com sua atividade permita inferir que o seu trabalho e o mais adequado à plena satisfação do objeto a ser contratado') em relação a cada um dos distintos serviços previstos no contrato;
9.3.7. inexistência de especificação detalhada dos serviços a realizar e dos produtos (minutas, pareceres, relatórios etc.) que deveriam ser elaborados pela contratada na execução do item 1.3 do objeto do contrato) , dificultando ou inviabilizando o acompanhamento e fiscalização da execução do contrato, nos termos de sua cláusula sexta, bem como a verificação da comprovação da realização dos serviços e da legitimidade do respectivo pagamento, cujo ônus de comprovação passaria a ser tanto da autoridade autorizadora dos pagamentos quanto da contratada; 
9.3.8. previsão não justificada de reembolso de despesas da contratada;
9.3.9. execução contratual realizada por profissionais distintos daqueles cujos currículos foram apresentados para demonstrar a notória especialização.
9.4. ordenar à unidade instrutiva que antes de implementar as medidas ordenadas nos itens 9.2 e 9.3, promova as diligências e inspeções que se fizerem necessárias, elaborando matriz de responsabilidade, com a finalidade de apurar a correta identificação das irregularidades, dos responsáveis, e do correspondente nexo de causalidade, restituindo, posteriormente, ao gabinete do relator os autos da tomada de contas especial instaurada em cumprimento aos itens 9.2 e 9.3, supra, para avaliação prévia da minuta de redação das medidas saneadoras ali autorizadas;
9.5. cientificar a autoridade ministerial supervisora a respeito da conversão dos presentes autos em tomada de contas especial, nos termos do art. 198, parágrafo único, do RI/TCU;
9.6. indeferir o pedido de ingresso do Conselho Federal da Ordem dos Advogados do Brasil, no presente processo, na condição de terceiro interessado.
9.7. encaminhar cópia do presente acórdão, acompanhado do relatório e do voto que o fundamentam, ao Ministério Público Federal e à Polícia Federal, para as providências que entenderem cabíveis, franqueando aos referidos órgãos o acesso aos autos".
4.	Nesta fase processual, examinam-se embargos de declaração opostos pelo Serviço Nacional de Aprendizagem do Transporte (Senat) , por meio de seu representante legal, contra o acórdão supramencionado, em razão da existência de omissão e contradição, sintetizados pelo embargante, nos seguintes termos (peça 62) :
"- Da omissão: desconsideração de todo o contexto fático que levou à contratação por inexigibilidade de licitação, sobretudo a deflagração da Operação São Cristóvão. Violação ao art. 22 da LINDB".
"- Da contradição: o acórdão peca por exigir a utilização de orçamentos detalhados em planilhas quando tais elementos são inaplicáveis às hipóteses de inexigibilidade de licitação. Inteligência do art. 26 da Lei nº 8.666/93".
5,	Os fundamentos para os embargos estão detalhados no relatório antecedente.
II
6.	Preliminarmente, conheço dos presentes embargos, nos termos dos arts. 32, II, e 34 da Lei 8.443/1992, por considerar preenchidos os requisitos atinentes à espécie recursal.
7.	Passo a tratar das alegadas omissão e contradição aduzidas nos embargos.
8.	Segundo o art. 34 da Lei 8.443/1992, "cabem embargos de declaração para corrigir obscuridade, omissão ou contradição da decisão recorrida".
9.	Vicente Greco Filho assim define esses vícios da deliberação:
"- obscuridade: defeito consistente na difícil compreensão do texto da sentença e pode decorrer de simples defeito redacional ou mesmo de má formulação de conceitos, havendo obscuridade quando a sentença está incompreensível no comando que impõe e na manifestação de conhecimento e vontade do juiz.
- contradição: afirmação conflitante, quer na fundamentação, quer entre a fundamentação e a conclusão, sendo que, nesses casos, a correção da sentença, em princípio, não levaria a uma verdadeira modificação da sentença, mas apenas a um esclarecimento de seu conteúdo.
- omissão: caso em que a sentença é complementar, passando a resolver questão não solucionada, ganhando substância, portanto, sendo que as questões que devem ser resolvidas pelo juiz são todas as relevantes postas pelas partes para a solução do litígio, bem como as questões de ordem pública que o juiz deve resolver de ofício, como, por exemplo, a coisa julgada." (Direito Processual Civil Brasileiro, Saraiva, 11ª ed., 2º volume, 259/260) .
10.	Os embargos de declaração não se prestam, em regra, para rediscussão do mérito, nem para reavaliação dos fundamentos que levaram à prolação do acórdão recorrido.
11.	Especificamente sobre a omissão, observa-se que os embargos visam à solução de eventual lacuna na decisão, caracterizada por situação em que o juiz ou o tribunal deveria ter decidido determinada questão e não o fez. Logo, não configura omissão questão que deveria ser respondida em decorrência do mero entendimento ou opinião do embargante.
12.	Destaco, nesse sentido, o seguinte excerto de deliberação do Superior Tribunal de Justiça (STJ) :
" (...) objetivam expungir da decisão embargada, o vício da omissão, entendida como aquela advinda do próprio julgado e prejudicial à compreensão de causa, e não aquela que entenda o embargante, ainda mais como meio transverso a impugnar os fundamentos da decisão recorrida." (STJ, EDcl REsp 351490, DJ 23/09/2002) .
13.	No caso sob exame, o contexto fático alegado pelo Senat para a contratação emergencial, qual seja, a deflagração da operação São Cristovão, não tinha o condão de eximir a entidade de cumprir os seus próprios regramentos acerca da contratação por inexigibilidade. E foi exatamente o descumprimento dos referidos regramentos que serviram como fundamento para a decisão do colegiado, no sentido de que a representação fosse considerada procedente e de que fosse ordenado à unidade instrutiva proceder à audiência dos responsáveis.
14.	Não se trata, portanto, de o relator ter desconsiderado a situação fática que levou à contratação direta, por inexigibilidade, muito menos de desconsiderar o art. 22 da LINDB, ao elaborar a proposta de deliberação condutora do acórdão impugnado. Trata-se, na verdade, do fato de o relator ter analisado o caso concreto e fundamentado a referida proposta de deliberação nas disposições normativas e legais pertinentes, cujo cumprimento pelo Senat era de caráter cogente. O que o embargante pretende com os embargos é rediscutir o mérito da representação, o que não é possível por essa via recursal.
15	Reproduzo, a seguir, excerto da proposta de deliberação inserta à peça 46, com o fim de demonstrar a inexistência da omissão alegada pelo embargante:
"15.	Primeiramente, cabe afastar qualquer ilação no sentido de que as instruções da SecexPrevidência ou da SecexTrabalho sustentam a proibição de contratação direta de serviços advocatícios, até porque isso não só é possível como é comum na administração pública.
16.	No entanto, conforme a legislação vigente, é obrigatória a justificação circunstanciada da contratação direta, como se vê nos artigos 10 e 11 do Regulamento de Licitações e Contratos do SEST e do SENAT.
'Art. 10 - A licitação será inexigível quando houver inviabilidade de competição, em especial:
 (...) 
II - na contratação de serviços com empresa ou profissional de notória especialização, assim entendido aqueles cujo conceito no campo de sua especialidade, decorrente de desempenho anterior, estudos, experiências, publicações, organização, aparelhamento, equipe técnica ou outros requisitos relacionados com sua atividade permita inferir que o seu trabalho e o mais adequado à plena satisfação do objeto a ser contratado.
 (...) 
Art. 11- As dispensas, salvo os casos previstos nos incisos I e II do art. 9º, ou as situações de inexigibilidade, serão circunstanciadamente justificadas pelo órgão responsável, inclusive quanto ao preço e ratificadas pela autoridade competente'.
17.	Do mesmo modo, os artigos da Lei de Licitações, de aplicação subsidiária:
Art. 26. As dispensas previstas (...) necessariamente justificadas (...)  O processo de dispensa, de inexigibilidade ou de retardamento, previsto neste artigo, será instruído, no que couber, com os seguintes elementos: II - razão da escolha do fornecedor ou executante; III - justificativa do preço.
18.	E, ainda, a recente Lei 14.039/2020, que alterou o Estatuto da Advocacia:
Art. 3º-A. Os serviços profissionais de advogado são, por sua natureza, técnicos e singulares, quando comprovada sua notória especialização, nos termos da lei. (Incluído pela Lei nº 14.039, de 2020) 
Parágrafo único. Considera-se notória especialização o profissional ou a sociedade de advogados cujo conceito no campo de sua especialidade, decorrente de desempenho anterior, estudos, experiências, publicações, organização, aparelhamento, equipe técnica ou de outros requisitos relacionados com suas atividades, permita inferir que o seu trabalho é essencial e indiscutivelmente o mais adequado à plena satisfação do objeto do contrato. (Incluído pela Lei nº 14.039, de 2020) -[grifei]
19.	O que a inspeção realizada pela então SecexPrevidência constatou foi o explícito e injustificado descumprimento do regulamento de licitações das entidades e das leis que lhes são subsidiárias. Sobre esse aspecto, cabem as seguintes ponderações:
a) Não há qualquer justificativa circunstanciada, ou mesmo justificativa singela, quanto à necessidade de contratação de serviços de advocacia para elaboração de minuta de novos estatutos sociais e 'assistência jurídica e orientativa para a criação de estrutura de auditoria interna'.
b) Não há qualquer informação acerca dos inquéritos e processos judiciais, qualquer exposição sobre a dimensão e complexidade do trabalho que seria efetuado, que não recebeu o mínimo detalhamento.
c) Não há a mínima explicação circunstanciada sobre a notória especialização do escritório que 'permita inferir que o seu trabalho é essencial e indiscutivelmente o mais adequado à plena satisfação do objeto do contrato', como estabelecem as normas anteriormente mencionadas.
d) Não foi realizada nem registrada qualquer avaliação da razoabilidade do preço a ser pago, ainda que de forma simplificada.  
e) Não consta dos autos nem mesmo a proposta de preços do escritório contratado, com detalhamento dos serviços a serem prestados, prazos, e valores para cada um deles: minuta de estatuto, orientações sobre a auditoria interna, acompanhamento de inquéritos e processos judiciais. 
f) As pessoas que assinaram o contrato em nome do Sest/Senat e em nome do escritório não estão identificadas (peça 15, p. 125) . A unidade instrutiva solicitou ao Sest/Senat a identificação de quem assinou o contato e, surpreendentemente, não obteve resposta. A auditora-chefe informou: 'esclarece-se que, pelas informações constantes do processo DEX 01056/2014 não é possível informar o responsável pela representação das entidades junto ao referido contrato, ou mesmo os responsáveis pela Comissão de Licitação do feito'.
g) Nos autos, há um formulário de solicitação apenas dos serviços de acompanhamento processual judicial, também sem assinatura, no valor de R$ 750.000,00, sem qualquer justificativa.
20.	Insta salientar que ao serem demandadas a apresentar esclarecimentos sobre o processo de contratação do escritório Ferreira & Chagas Advogados, no âmbito de auditoria realizada pela Controladoria Geral da União (CGU) , que compôs o processo de prestação de conta do exercício de 2015 do Sest e do Senat, as entidades encaminharam respostas evasivas, conforme se verifica a seguir (peça 15, p. 260) :
21.	Na resposta acima, as entidades não fizeram menção ao art. 11 do próprio regulamento que exige justificativa circunstanciada, especialmente quanto ao preço: 'Art. 11- As dispensas, salvo os casos previstos nos incisos I e II do art. 9º, ou as situações de inexigibilidade, serão circunstanciadamente justificadas pelo órgão responsável, inclusive quanto ao preço e ratificadas pela autoridade competente'.
22.	Quanto à escolha do escritório, embora tivessem recebido oportunidade de explicá-la, não o fizeram (peça 15, p. 261) :
 (...) ."
16.	Passo a tratar da suposta contradição, configurada, nos termos expressos nos embargos, pelo fato de o acórdão "exigir a utilização de orçamentos detalhados em planilhas quando tais elementos são inaplicáveis às hipóteses de inexigibilidade de licitação. Inteligência do art. 26 da Lei nº 8.666/93". 
17.	De acordo com o embargante, a contradição estaria no fato de este relator ter efetuado exigências descabidas quanto à justificativa de preço, utilizando como comparativo a tabela de honorários da Ordem dos Advogados do Brasil (OAB) e contrariando a jurisprudência deste Tribunal.
18.	Tal alegação não merece prosperar, uma vez que a contradição que deve ser resolvida por meio da oposição de embargos é aquela que se estabelece entre os termos da própria decisão (relatório/voto/acórdão) . No caso em exame, há conexão lógica entre os fundamentos e as conclusões da proposta de deliberação norteadora do Acórdão 13918/2020-TCU-Primeira Câmara. Novamente, o que o embargante intenciona é rediscutir o mérito da representação.
19.	Transcrevo a seguir o excerto referente à questão da ausência de justificativa para os preços contratados, com vista a demonstrar que o acórdão impugnado está coerente com os fundamentos constantes da proposta de deliberação (peça 46) :
"23.	Especificamente sobre o preço, a resposta foi evasiva. A possibilidade de contratação direta não dispensa a justificativa do preço, contrariamente ao que defendeu a entidade em resposta enviada à CGU (peça 15, p. 262) :
 
24.	Convém destacar, também, o excerto do relatório de inspeção da SecexPrevidência, o qual sintetiza com objetividade a situação ora analisada (peça 11, p. 119) :
'119.	Observou-se, portanto que, nos autos do processo de contratação, não consta a devida caracterização da singularidade do objeto e da notória especialização do contratado que justificasse a contratação de serviços advocatícios com base na inexigibilidade de licitação. Não existem os elementos necessários à comprovação do tipo de contratação. Não foi demonstrada, de forma clara, a inviabilidade de competição. Não há qualquer justificativa para a escolha do respectivo escritório de advocacia. Não consta pesquisa de preços no sentido de proporcionar transparência na escolha do escritório. Portanto, não consta nos autos evidências necessárias para comprovar de forma cabal a legalidade do procedimento adotado pelo Sest e pelo Senat ou o preço que foi estipulado para a execução dos serviços.
 (...) 
125. A jurisprudência do TCU sobre esse tema é de que as justificativas para a inexigibilidade e dispensa de licitação devem estar circunstancialmente motivadas, com a clara demonstração de ser a opção escolhida, em termos técnicos e econômicos, a mais vantajosa para a administração.
126. Seria possível a contratação de escritório de advocacia precedida de inexigibilidade de licitação, no entanto, se os requisitos legais fossem atendidos. A contratação direta seria plausível mesmo nos casos de pluralidade de especialistas no assunto. A decisão de contratar e a escolha do contratado insere-se na gama de discricionariedade do gestor, todavia alguns pré-requisitos devem ser obedecidos. O preço deveria estar compatível com o mercado, além da justificativa da respectiva escolha, dentre os diversos profissionais ou empresas aptas para a contratação, o que não foi demonstrado minimamente.' (grifei) 
25.	Como bem salientou a unidade instrutiva, a ausência de justificativa circunstanciada do preço, bem como a falta de detalhamento dos serviços a serem prestados com os respectivos valores, contraria, ainda, a essência da jurisprudência desta Corte de Contas, a exemplo do Acórdão 3289/2014-TCU-Plenário (Jurisprudência Selecionada do Tribunal de Contas da União) :
'É dever do gestor, mesmo nas contratações diretas por inexigibilidade de licitação, elaborar orçamento detalhado em planilhas que expressem a composição de todos os custos unitários do objeto a ser contratado, pois se trata de documento indispensável à avaliação dos preços propostos (art. 7º, § 2º, inciso II, e § 9º, c/c o art. 26, inciso III, da Lei 8.666/1993) .'
26.	No caso sob exame, o Sest e o Senat não procederam à avaliação de preços no mercado, nem apresentaram justificativa circunstanciada de preço, de modo que fosse cumprido o art. 11, caput, dos Regulamentos de Licitações e Contratos das entidades. Também não constou do pedido de aquisição dos serviços ou do contrato firmado o detalhamento dos serviços a serem prestados com os respectivos valores.
27.	Diante da situação analisada, deve ser realizada a audiência dos responsáveis pela contratação do escritório Chagas & Freitas Advogados, por inexigibilidade de licitação, sem que fosse dado cumprimento às exigências constantes dos arts. 10, II e 11 do Regulamento de Licitações de Contratos do Sest/Senat, do art. 3º da Lei 14.039/2020 e do art. 26, III, da Lei 8.666/1993, de aplicação subsidiária.
28.	As falhas no processo de contratação podem ser assim sintetizadas:
inexistência de justificativa circunstanciada relativamente à necessidade dos serviços e da específica contratação do escritório escolhido;
ausência de comprovação por parte do próprio escritório quanto à sua notória especialização em matéria criminal e 'auditoria interna' ou mesmo quanto à atuação no sistema S, para fins de elaboração de estatuto social;
ausência de proposta de preço apresentada pelo escritório contratado;
inexistência de avaliação, pelos contratantes, do preço a ser pago;
inexistência de detalhamento contratual dos serviços a serem prestados e dos produtos a serem entregues;
inexistência de atribuição individualizada de valores correspondentes à execução de serviços completamente distintos."
20.	Ponto essencial que deu suporte para a conclusão sobre a ocorrência de dano, ensejando a determinação de instauração de tomada de contas especial, foi a constatação de que não houve comprovação, nos autos, da entrega, pelo escritório Ferreira & Chagas Advogados, dos produtos e serviços contratados. Em decorrência desse fato deverá haver a citação dos responsáveis, pelo valor total do contrato (sem qualquer referência à tabela de honorários da OAB) .
21.	Destaque-se, contudo, que tal aspecto, apesar de ter sido determinante para o deslinde do processo, não foi questionado pelo embargante.
***
22.	Os argumentos trazidos pela embargante, portanto, não demonstram a existência de omissões ou contradições no acórdão embargado e objetivam a rediscussão do mérito da decisão, o que não deve ocorrer por meio de embargos de declaração, espécie recursal que, via de regra, tem por finalidade aclarar ou corrigir os defeitos da deliberação recorrida.
23.	Uma vez que o Acórdão 13918/2020-TCU-Primeira Câmara não contém os alegados vícios de omissão ou contradição, impõe-se a rejeição dos presentes embargos de declaração.
24.          Observo, ainda, que, na manhã de hoje, recebi pleito de retirada de pauta do presente processo formulado pelo escritório de advocacia Ferreira e Chagas sob o argumento que poderiam trazer novas informações e documentos e construir uma resolução, no seu entender justa e adequada, para o caso.
25.          Indefiro o pleito, uma vez que o escritório poderá apresentar os documentos que julgar necessários, se for o caso, em resposta às citações que porventura vierem a ser emitidas no processo de tomada de contas especial que deverá ser aberto para tratar do caso.
Diante do exposto, manifesto-me pela aprovação do acórdão que ora submeto à apreciação deste Colegiado.
TCU, Sala das Sessões Ministro Luciano Brandão Alves de Souza, em 30 de março de 2021.
Weder de Oliveira
Relator